臺灣彰化地方法院刑事判決　　　　　　　　　　　　　　九十年度易字第九二九號
　　公　訴　人　臺灣彰化地方法院檢察署檢察官
　　被　　　告　乙○○
右列被告因詐欺案件，經檢察官提起公訴（八十九年度偵字第六八二六號），本院判
決如左：
    主  文
乙○○意圖為自己不法之所有，而侵占自己持有他人之物，處有期徒刑肆月，如易科
罰金，以佰元折算壹日。
    事  實
一、乙○○原係以從事收購中古車為業，緣甲○○之兄李漢卿於民國八十九年一月十
    七日，在中彰快速道路烏日段附近，因故發生車禍致死，乙○○隨即於同年月二
    十日向甲○○收購李漢卿所駕駛之肇事車輛，二人因而認識。迨同年五月間，甲
    ○○因欲就上開車禍案件委託律師進行訴訟，乃主動以電話聯絡求助乙○○，並
    於同年五月八日下午十時許，在臺中縣烏日鄉○○○○道附近，委託乙○○代為
    聘請律師進行訟訟，並交付現金新臺幣（下同）十五萬元予乙○○由其保管以代
    為支付相關費用。乙○○受託後，旋即透過友人介紹欲委任臺中市張志新律師處
    理，惟經接洽後，張志新律師以尚未在臺中地區登錄為由婉拒，並引介彰化縣員
    林鎮「碩成法律事務所」黃文玲律師代為處理，乙○○乃於同年五月十二日提供
    上開車禍現場圖、照片等資料，以六千元之價格先行委託黃文玲律師代為撰寫「
    刑事覆議聲請狀」，並通知甲○○前往上開事務所簽章。詎乙○○竟意圖為自己
    不法之所有，於同年五月十二日匯款付清上開撰寫「刑事覆議聲請狀」之費用後
    ，即未再委託黃文玲律師或其他律師進行訴訟，並將甲○○交付由其持有之剩餘
    委任律師款項十四萬四千元侵占入己，而違背甲○○所委託處理之任務，致生損
    害於甲○○之財產。嗣於同年九月八日下午五時許，在彰化縣和美鎮○○里○○
    ○街三十九號，為甲○○報警查獲上情。
二、案經彰化縣警察局和美分局報請臺灣彰化地方法院檢察署檢察官偵查起訴。
    理  由
一、訊據被告乙○○固坦承於右開時、地，受託就上開車禍案件代為委任律師進行訴
    訟，並收受被害人甲○○交付之十五萬元款項，嗣其經由張志新律師介紹委託黃
    文玲律師代為撰寫「刑事覆議聲請狀」後，即未再委託律師處理上開車禍案件，
    且未將剩餘款項十四萬四千元返還被害人等事實不諱，惟矢口否認有何侵占犯行
    ，辯稱：上開剩餘款項一直留置由伊保管，當時甲○○並未明示須返還上開剩餘
    款項，而伊以為上開款項係讓伊處理車禍案件之費用，故未想到要返還，且伊有
    向甲○○說明款項詳細用途，伊並無侵占之意云云。惟查右開事實，業據被害人
    甲○○迭於警訊、偵查及本院調查時指述：伊於八十九年八月中旬曾打電話詢問
    被告，表示十五萬元是否有剩餘，並因被告未代為處理任何事務，故要求被告返
    還上開款項，惟被告稱上開款項均已花用耗盡，無法返還，而被告受託後除曾表
    示臺中有一位律師，並指示伊前往黃文玲律師事務所在空白「刑事覆議聲請狀」
    上簽名外，並未再委託其他律師處理等語甚詳。次查被告自八十九年五月八日收
    受上開款項後，除於同年五月十二日匯款六千元支付委託黃文玲律師撰寫書狀之
    費用外，並未委任黃文玲律師處理任何案件，且因非委任全部，故事後亦未再繼
    續進行訴訟事宜等情，已據證人黃文玲律師於偵查中證述甚詳，並有匯款回單、
    「刑事覆議聲請狀」影本各一份足憑，則被告迄至同年九月八日經警查獲時，均
    未再委託其他律師代為處理，或將上開剩餘款項返還被害人，迨本院九十一年二
    月四日調查時始先予返還部分款項七萬六千元，其所辯被害人於委託當時未明示
    應將剩餘款項返還云云縱或屬實，惟事後其既已訴警偵辦，被告若確有將上開剩
    餘款項持續保管中，自應可隨時歸還，焉有遲未處理之理？足徵被告事後已將上
    開剩餘款項變易持有為所有之意思而予以挪用。況侵占罪係即成犯，凡對自己持
    有之他人所有物，有變易持有為所有之意思，即構成犯罪，縱事後將侵占之物設
    法歸還，亦無解於侵占罪名之成立（最高法院四十三年台上字第六七五號判例意
    旨參照）。被告於本院審理中聲請再傳喚證人黃文玲律師到庭作證，惟證人黃文
    玲律師於偵查中已陳述甚詳，且本件事證已臻明確，本院認被告上開聲請核無必
    要，附此敘明。綜上所述，被告所辯，顯係事後卸責之詞，不足採信。本件事證
    明確，被告犯行足堪認定，應依法論科。
二、按為他人處理事務之人所為之侵占，為特殊之背信行為，故侵占罪成立時，雖其
    行為合於背信罪之構成要件，亦當論以侵占罪，而不論以背信罪，又刑法上之背
    信罪，為一般違背任務之罪，而同法之侵占罪，則專指持有他人所有物，以不法
    之意思，變更持有為所有侵占入己而言。故違背任務行為，茍係將其持有之他人
    所有物，意圖不法據為己有，即應論以侵占罪，不能援用背信之法條處斷（最高
    法院二十七年滬上字第七二號、四十二年臺上字第四○二號判例意旨參照）。查
    本件被告受託為被害人處理事務，並收受被害人交付由其保管之處理費用十五萬
    元，惟事後竟將處理事務剩餘款項十四萬四千元侵占入己，核其所為，係犯刑法
    第三百三十五條第一項之侵占罪。公訴人就被告之犯行雖漏引上開法條，惟其起
    訴犯罪事實已敘述甚詳，本院自應予以審究。爰審酌被告之品行、犯罪之動機、
    目的、手段、對被害人所生之危害及犯罪後猶飾詞卸責，惟其事後已將所有剩餘
    款項十四萬四千元返還予被害人，有本院和解筆錄一份為據等一切情狀，量處如
    主文所示之刑，並諭知易科罰金之折算標準，以資懲儆。
三、被告行為後，刑法第四十一條業經立法院於九十年元月四日修正，將易科罰金之
    適用範圍擴大為五年以下有期徒刑之罪，並經總統於九十年一月十日公佈，同年
    一月十二日生效，被告所犯侵占罪，其最高本刑為五年以下有期徒刑，比較易科
    罰金規定新舊法結果，以新法較有利於被告，依刑法第二條第一項前段規定，自
    應適用修正後之刑法第四十一條第一項前段，併此敘明。
四、公訴意旨略以：被告乙○○基於意圖為自己不法所有之概括犯意，先於八十九年
    五月八日下午十時許，以代被害人甲○○處理其兄李漢卿在中彰快速道路車禍致
    死案件進行訴訟須委聘律師為由，向被害人甲○○訛稱所需費用為十五萬元，致
    被害人甲○○陷於錯誤，而依約在臺中縣烏日鄉○○○○道附近交付上開款項，
    復於同年九月六日，因被害人甲○○以電話詢問處理案件之經過，被告又向被害
    人甲○○佯稱：因中秋節將至，如欲處理案件，須五萬元送禮之用等語，惟被害
    人心生懷疑，乃佯裝應允，約定於同年月八日，在被害人甲○○位於彰化縣和美
    鎮○○里○○○街三十九號住處交付，並報警處理，嗣於同年月八日下午五時許
    ，被告依約前往上開處所取款之際，為警當場查獲，因認被告涉有詐欺取財既遂
    及詐欺取財未遂罪嫌云云。按犯罪事實應依證據認定之，無證據不得推定其犯罪
    事實，刑事訴訟法第一百五十四條定有明文。次按認定不利於被告之事實，須依
    積極證據，苟積極證據不足為不利於被告事實之認定時，即應為有利於被告之認
    定，更不必有何有利之證據，而認定犯罪事實所憑之證據，雖不以直接證據為限
    ，間接證據亦包括在內，然無論直接或間接證據，其為訴訟上之證明，須於通常
    一般之人均不致有所懷疑，而得確信其為真實之程度者，始得據為有罪之認定，
    倘其證明尚未達到此一程度，而有合理之懷疑存在時，事實審法院復已就其心證
    上理由予以闡述，敘明其如何無從為有罪之確信，因而為無罪之判決，尚不得任
    意指為違法，且告訴人之告訴，係以使被告受刑事訴追為目的，是其陳述是否與
    事實相符，仍應調查其他證據以資審認，最高法院著有三十年上字第八一六號、
    七十六年台上字第四九八六、五十二年台上字第一三○○號判例可資參照。本件
    公訴人認被告涉有詐欺罪嫌，無非以第一次詐欺行為部分，被告於偵查中已坦承
    收受十五萬元款項，核與被害人甲○○指述之情節相符，並經證人張志新律師、
    黃文玲律師結證屬實，另第二次詐欺行為，則已據被害人甲○○指訴歷歷為其依
    據。訊據被告則堅詞否認涉有詐欺犯行，辯稱：伊受託後，有去找張志新律師，
    惟當時伊不知張志新律師尚未登錄，係事後張志新律師告知，伊始知悉，並有再
    委託黃文玲律師撰寫「刑事覆議聲請狀」，而八十九年九月八日係被害人要求伊
    至上開處所向其說明車禍處理情形，伊並無表示欲再收取五萬元供送禮之用，伊
    無詐欺之意圖等語。經查被告所供，核與證人張志新律師於偵查中證述：伊職業
    係律師，八十九年五月十九日始在臺中地區登錄，伊與被告曾見過三次面，第一
    次係桃園同學委託，惟因尚未登錄，故引介黃文玲律師代為處理；伊當時係因卡
    在登錄問題始引介黃文玲律師，資料看完已當場返還被告等語及證人黃文玲律師
    於偵查中證述：被告係張志新律師介紹的，被告有打電話予伊，係由助理先處理
    ，伊於八十九年五月間有代為撰寫「刑事覆議聲請狀」，費用約收取五至六千元
    等語相符，且被害人亦不否認被告曾介紹其至黃文玲律師處簽寫「刑事覆議聲請
    狀」，並由被告支付費用等情，復有匯款回單、「刑事覆議聲請狀」暨車禍現場
    圖、照片等影本及臺灣臺中地方法院檢察署答覆確有於八十九年五月十二日收受
    上開「刑事覆議聲請狀」函附卷可參，顯示被告於受託處理上開事務後，初期確
    有積極為被害人聘任律師之舉，尚難遽認其於受託之際即有詐欺之意圖。至被告
    涉嫌於八十九年九月八日前往被害人住處欲取款乙節，除被害人唯一指訴外，並
    查無其他積極證據足認被告確涉有上開犯行，此部分亦難遽以詐欺罪相繩。綜上
    所述，上開二部分均屬不能證明被告犯罪，原應為被告無罪之諭知，惟據公訴人
    起訴意旨認此二部分與上開業經論罪科刑之部分，分別具有裁判上一罪之關係，
    爰不另為無罪之諭知，附此敘明。
據上論斷，應依刑事訴訟法第二百九十九條第一項前段，刑法第二條第一項前段、第
三百三十五條第一項、（修正後）第四十一條第一項前段，罰金罰鍰提高標準條例第
一條前段、第二條，判決如主文。
本案經檢察官林映姿到庭執行職務。
中      華      民      國    九十一    年      三      月    二十七    日
                                臺灣彰化地方法院刑事第三庭
                                    法      官  陳  連  發
右正本證明與原本無異。
如不服本判決，應於判決送達後十日內向本院提出上訴狀( 須附繕本 )。
告訴人或被害人對於判決如有不服具備理由請求檢察官上訴者，其上訴期間之計算係
以檢察官收受判決正本之日期為準。
                                    法院書記官  張  木  松
中      華      民      國    九十一    年      三      月    二十八    日
刑法第三百三十五條
意圖為自己或第三人不法之所有，而侵占自己持有他人之物者，處五年以下有期徒刑
、拘役或科或併科一千元以下罰金。
前項之未遂犯罰之。
